【裁判字號】    88,訴,1136
【裁判日期】    890317
【裁判案由】    清償借款
【裁判全文】
臺灣臺中地方法院民事判決  八十八年度訴字第一一三六號
    原      告  彰化商業銀行股份有限公司
    法定代理人  丙○○
    訴訟代理人  甲○○
                陳銘嚴
    被      告  丁  ○○○○○.
                乙○○
                戊○○
右當事人間請求清償借款事件本院判決如左：
    主      文
被告蕭鈺、乙○○、戊○○應連帶給付原告新臺幣壹佰萬元及自民國八十七年十二月二十九
日起至清償日止，按年息百分之九．八計算之利息，並按上開利率百分之二十計算之違約金
。
被告蕭鈺應給付原告新臺幣陸拾貳萬元及自民國八十七年十二月二十九日起至清償日止，按
年息百分之九．四二五計算之利息，並按上開利率百分之二十計算之違約金。
原告其餘之訴駁回。
訴訟費用由被告蕭鈺、乙○○、戊○○連帶負擔五分之三、餘由被告蕭鈺負擔。
    事      實
甲、原告方面：
  一、聲明：被告應連帶給付原告新台幣（下同）一百六十二萬元及如附表所示之利息、違
      約金。
  二、陳述：
    (一)被告蕭鈺（即蕭鳳蘭）於民國七十八年十二月二十日邀同被告乙○○、訴外人陳鴻茹
      、陳鴻祥為連帶保證人，向原告借款新台幣（下同）二百九十八萬元，，借款期限至
      九十八年十二月二十日，利息按年息百分之八．三計付；另於民國七十九年三月六日
      邀被告乙○○、戊○○為連帶保證人，分別向原告借用六十二萬元、一百萬元之短期
      借款，清償期為一年，到期後以借新還舊方式再行續借。嗣於八十四年三月十七日再
      向原告借用六十二萬元、八十四年九月三十日借用一百萬元，均約定借款期限至八十
      五年三月十七日清償，六十二萬元部分利息按基本放款利率加碼年息百分之一．七五
      、一百萬元部分利息按基本放款利率加碼年息百分之二計付，遲延清償時，除仍按上
      開利率計付利息外，如逾期清償在六個月以內者，按上開利率百分之十，超過六個月
      者，按上開利率百分之二十加計違約金。詎被告蕭鳳蘭僅清償借款二百九十八萬元部
      分之本金三十一萬七千七百六十六元，其餘借款之本金、利息屆期拒不清償，經原告
      聲請強制執行拍賣抵押物後，受償部分本金及至八十七年十二月二十八日止之利息、
      違約金，本件之六十二萬元、一百萬元借款本金及自八十七年十二月二十九日起之利
      息、違約金均未清償。為此爰依消費借貸及連帶保證之法律關係，請求被告連帶給付
      如聲明所示之本金及利息、違約金。
  三、對被告抗辯所為之陳述：
    (一)被告戊○○於八十八年七月二十日辯論期日已承認授信約定書、印鑑卡上之簽名係其
      所為，而其上之對保簽章係同時進行，則被告戊○○稱該印鑑章非本人持有，顯有違
      背經驗法則。又經合法對保程序後，原告依銀行內部授信規則，於辦理新放時，各種
      債權憑證所蓋保戶印章，應與其約定書所蓋印章確實核對外，並應由負責人覆核無誤
      後，始可放款，則原告係依上開程序合法貸放，且被告戊○○將印鑑交給被告蕭鳳蘭
      ，其應該知情，被告戊○○應負連帶保證人責任。
    (二)被告戊○○所簽具之保證書之內容，並未訂有期間，被告抗辯保證期間一年云云，顯
      屬無據。又保證契約既未約定期間，則在未經保證人依民法第七百五十四條規定終止
      保證契約以前，所約定之債務均為保證契約效力所及，此有最高法院七十七年台上字
      第九四三號判例可參。從而被告戊○○就被告蕭鳳蘭所負債務自應負連帶保證責任。
  四、證據：提出八十四年三月十七日借據、七十八年十二月五日借據、本票、授信約定書
      三紙、放款帳戶資料表二紙、本院執行處強制執行金額計算書分配表、原告銀行授信
      篇節本、印鑑卡等影本為證，並聲請訊問證人余明英、陳玉鳳。
乙、被告戊○○方面：
  一、聲明：駁回原告之訴。
  二、陳述：
    (一)被告否認曾簽具借款、本票交付原告：
      被告未曾與原告有金錢借貸或為他人連帶保證，原告稱被告與另一被告乙○○共同為
      主債務人蕭鳳蘭為連帶保證，並於八十四年三月十七日借款六十二萬元、一百萬元等
      情，被告完全不知情。而該借據、本票上被告戊○○之簽名非被告本人親自簽具。
    (二)原告銀行承辦人員未查證借據及本票上之被告戊○○之簽名是否為被告本人親自簽字
      及蓋章，或遭人冒用或盜用而作不實登載，竟能撥付巨款予被告蕭鈺，其放款程序顯
      有瑕疵。又被告未曾擔任蕭鈺之連帶保證人，該連帶保證契約應視為意思表示欠缺合
      致而無效。
    (三)原告提出之印鑑卡、授信約定書上簽名係被告所為，當天被告蕭鳳蘭亦有到場，印章
      非被告蓋的，係被告蕭鳳蘭拿去蓋的，被告蕭鳳蘭為被告戊○○之姐（八十八年八月
      十三日筆錄）。但被告自台中中小企銀處得知保證期間為一年，於該保證一年期間內
      ，主債務人被告蕭鳳蘭之繳息正常，原告提出之保證書已超出被告連帶保證之期間，
      是原告請求依法無據。
    (四)原告提出之借據、本票均為展期之新契約，依原告所提授信規則之「從屬債權憑證」
      記載：「約定書對各種放款之債務人及連帶保證人均應徵提約定書。徵提一次可循環
      使用，但應每年更新重提之。」是原告銀行對被告蕭鳳蘭放款應每年重提徵信約定書
      ，除對主債務人約定外，亦包含連帶保證人，被告未被重新徵提約定書，應不生保證
      效力。
    (五)保證書係被告簽名，但當初簽名時，前面填寫部分尚未寫，只知係蕭鳳蘭要求房屋貸
      款，金額多少不清楚，原告應先拍賣不動產求償。
丙、被告蕭鈺、乙○○未於言詞辯論期日到場，亦未提出書狀作何聲明或陳述。
    理      由
一、被告蕭鈺（即蕭鳳蘭）、乙○○未於言詞辯論期日到場，核無民事訴訟法第三百八十六
    條各款所列情形，爰依原告之聲請，由其一造辯論而為判決。
二、原告起訴主張被告蕭鳳蘭向原告借款二百九十八萬元、六十二萬元、一百萬元，分別邀
    被告乙○○、訴外人陳鴻茹、陳鴻祥及被告戊○○為連帶保證人，六十二萬元及一百萬
    元部分並以借新還舊方式續借，詎被告蕭鳳蘭僅給付本金三十一萬七千七百六十六元外
    ，其餘均未清償，經原告聲請強制執行拍賣抵押物後，尚餘本金二百二十七萬七千一百
    十七元及利息、違約金未清償，因部分款項訴外人同意清償，原告尚有本金一百六十二
    萬元及自八十七年十二月二十九日起之利息、違約金未清償。為此爰依消費借貸及連帶
    保證之法律關係，請求被告連帶給付如聲明所示之本金及利息、違約金。
    被告戊○○則以其雖同意為被告蕭鳳蘭之連帶保證人，並於印鑑卡、保證書、授信約定
    書上簽名，但未曾於借據、本票上簽名或蓋用印章，原告承辦人員未遵守對保應有之作
    業程序，即撥付款項予被告蕭鳳蘭，其放款程序顯有瑕疵，又原告未依授信規則每年重
    新徵提約定書，且被告戊○○之保證期間僅為一年，該保證書已逾被告保證期間，殊難
    令被告戊○○擔負連帶保證之清償責任等語，資為抗辯。
三、原告主張被告戊○○、乙○○分別於卷附七十九年三月六日授信約定書、保證書及印鑑
    卡上簽名蓋印，而被告蕭鳳蘭向原告借款二百九十八萬元、六十二萬元、一百萬元，一
    百萬元及六十二萬元部分因被告蕭鳳蘭無力還款，原告乃同意被告蕭鳳蘭以借新還舊換
    單延展清償期方式續借，而系爭借據及本票上之印文與留存於上訴人處之授信約定書、
    保證書、印鑑卡上之印文相同等情，兩造並無爭執，且有八十四年三月十七日借據、七
    十八年十二月五日借據、本票、授信約定書三紙、放款帳戶資料表二紙、保證書、放款
    支出傳票、放款自動償還收入傳票等影本為證，堪信為真實。
四、原告主張被告戊○○應就主債務人即被告蕭鳳蘭積欠債務負連帶保證責任，被告戊○○
    則以前揭情詞置辯。經查：
    (一)依授信約定書第一條明文約定「本約定書所稱一切債務，係指立約人對貴行所負之票
      據、借款、墊款、保證等債務及其他債務，並包括其利息、遲延利息、違約金、損害
      賠償及其他有關費用。」又第二條約定：「立約人（即被告）因．．印鑑．．或其他
      足以影響貴行（即原告）權益變更情事發生時，應即以將變更情事通知貴行，並辦妥
      變更或註銷留存印鑑之手續，於未為前項通知及變更或註銷留存印鑑手續前與貴行所
      為之交易，立約人均願意負其責任，如因而造成貴行損害，並負損害賠償責任。」另
      按印鑑卡上記載：「茲將本人使用於各種票據借據及一切憑證之印鑑蓋於下面即請留
      存為據」，則被告戊○○既於授信約定書與原告約定交易往來願遵守授信約定書所載
      之約定條款，復於印鑑卡約定兩造所為之一切往來之印鑑以該印鑑卡之印鑑為憑，系
      爭借據及本票既蓋用與印鑑卡相符之印鑑，被告戊○○並自認於保證書上親自簽名而
      允為被告蕭鳳蘭之連帶保證人（八十八年八月十三日、九月十日筆錄參照），則依兩
      造之約定，被告戊○○自應負連帶保證人之責，被告戊○○抗辯未與原告達成保證合
      致之意思表示云云，自不足採。
    (二)被告戊○○雖稱原告未查證借據及本票上之被告戊○○之簽名蓋章是否為本人親為，
      其放款程序顯有瑕疵云云，惟查依原告所提業務處理程序授信篇之對保應注意事項載
      明：「(一)辦理新放時，各種債權憑證所蓋借保戶印章，應與其約定書所蓋印章確實核
      對．．．」，且本件二筆借款均係借新還舊以展期清償，依照規定只要印章相符，毋
      庸本人簽名就同意借款等情，業據原告承辦人員陳玉鳳到庭陳述明確，依銀行作業慣
      例，借據與本票上之印鑑與印鑑卡、約定書、保證書上之印鑑相符，尚無需本人親自
      簽名對保，被告戊○○抗辯簽立借據應另行對保，貸放程序有瑕疵云云，自無可採。
    (三)再者被告戊○○抗辯其保證責任期間僅有一年云云，然依被告戊○○簽具之保證書記
      載：「連帶保證人今向彰化商業銀行股份有限公司保證蕭鳳蘭對貴行現在及將來所負
      之借款、票款、透支、墊款、保證、損害賠償等及其他一切債務，．．．」並未就被
      告之保證期間有所約定，且被告蕭鳳蘭係以借新還舊之方法為之，故以再借同樣款項
      款清償前期之借款，重新書立借據，而非延期清償，況嗣後書立之借據、本票上蓋有
      與被告戊○○所留存於原告授信約定書、印鑑卡、保證書上相同之印文，依前述之說
      明其自應負連帶保證人之責。
    (四)又授信約定書第七條約定：「立約人對貴行負擔數宗債務時，如清償人所提出之給付
      不足清償全部債務者，由貴行指定應抵充之債務。前項債務性質相異者，清償人所提
      出之給付，得由貴行決定其抵充之方法及順序。」是被告蕭鳳蘭積欠之三筆借款二百
      九十八萬元、六十二萬元、一百萬元，雖曾清償部分本金及經強制執行程序拍賣抵押
      物受償，原告自可將所受償部分指定抵充二百九十八萬元之債務，被告戊○○辯稱原
      告應拍賣抵押物受償，不應向其追討云云，洵不足採。
五、按保證人與債權人約定就債權人與主債務人間所生一定範圍內之不特定債務，預定最高
    限額，由保證人予以保證之契約，學說上稱之為最高限額保證。此種保證契約如定有期
    間者在該期間內所生約定範圍內之債務，不逾最高限額者，均為保證契約效力所及；如
    未定期間者，於保證契約未經保證人依民法第七百五十四條規定終止或其他消滅原因以
    前，所生約定範圍內之債務，亦同。故在該保證契約有效存在期間內，已發生之約定範
    圍內之債務，縱因清償或其他事由而減少或消滅，該保證契約依然有效，嗣後所生約定
    範圍內之債務於不逾最高限額者，債權人仍得請求保證人履行保證責任。除有特約外，
    亦無以約定範圍內某特定債務之清償完畢日，作為此種保證契約終期之可言。此與一般
    保證係就主債務人之特定債務為保證，於該特定債務消滅時，保證契約即歸消滅者不同
    ，最高法院七十七年度台上字第九四三號判例可參。經查被告戊○○、乙○○簽立之保
    證書上記載：「連帶保證人今向彰化商業銀行股份有限公司保證蕭鳳蘭對貴行現在及將
    來所負之借款、票款、透支、墊款、保證、損害賠償等及其他一切債務，以本金新台幣
    壹佰萬元整為限額暨其利息、遲延利息、違約金、損害賠償及其他從屬於主債務之負擔
    ，保證人願與主債務人負連帶清償之責任。」則連帶保證人所負之保證責任，依約僅以
    本金一百萬元為限額，原告主張該保證書係保證本票一百萬元之債務，六十二萬元之借
    據上有連帶保證人欄之記載，故不須重新簽立保證書，而認被告戊○○、乙○○應就被
    告蕭鳳蘭之借款本金一百六十二元部分均負保證責任云云，顯與保證書所載就借款、票
    款等一切債務均以本金一百萬元為限額之約定不符，其主張自難採信。
六、從而，原告依約請求被告蕭鳳蘭、乙○○、戊○○連帶給付本金一百萬元及自強制執行
    受償分配之翌日即八十七年十二月二十九日起至清償日止，依約按年息百分之九．八之
    利息及違約金，及被告蕭鳳蘭給付六十二萬元及自八十七年十二月二十九日起至清償日
    止，依約按年息百分之九．四二五計算之利息及違約金，洵無不合，應予准許，逾此之
    請求則非被告乙○○、戊○○所負連帶保證責任範圍，應予駁回。
七、兩造法律關係及事實已臻明確，其他攻擊防禦方法及証據已予斟酌，爰無一一詳述，附
    此敘明。
八、據上論結，本件原告之訴為一部有理由，一部無理由，依民事訴訟法第三百八十五條第
    一項前段、第七十九條但書、第八十五條第二項，判決如主文。
中        華        民        國   八十九   年      三       月     十七      日
~B法      官  蔡孟珊
右為正本係照原本作成
如對本判決上訴，須於判決送達後二十日內，向本院提出上訴狀，同時表明上訴理由；如已
於本判決宣示後送達前提起上訴者，應於判決送達後十日內補具上訴理由（上訴僅得以判決
適用法規顯有錯誤為理由，並按他造當事人之人數附繕本）。
中        華        民        國   八十九   年      三       月      二十     日
~B法院書記官


司法院資訊處製作；財團法人民間司法改革基金會備份。
